【裁判字號】    92,上訴,1224
【裁判日期】    920827
【裁判案由】    偽造文書等
【裁判全文】
臺灣高等法院高雄分院刑事判決                  九十二年度上訴字第一二二四號
    上  訴  人
    即  被  告  黃甲○○
    選任辯護人  張清雄律師
                陳慧錚律師
    上  訴  人
    即  被  告  壬○○
    選任辯護人  吳建勛律師
                游雪莉律師
右上訴人因偽造文書等案件，不服臺灣高雄地方法院九十年度自字第四四九號中華民
國九十二年四月二十三日第一審判決，提起上訴，本院判決如左：
    主  文
原判決關於黃甲○○、壬○○部分均撤銷。
黃甲○○、壬○○共同連續行使偽造私文書，足以生損害於他人，黃甲○○處有期徒
刑壹年拾月；壬○○處有期徒刑壹年肆月。
    事  實
一、黃甲○○（自訴狀誤載為甲○○）係壬○○之母，黃甲○○於民國八十七年八月
    二十六日、八十八年一月十日，在其高雄市○鎮區○○街九號自宅，分別召集每
    會會金新台幣（下同）各一萬元之民間互助會二會，均由黃甲○○自任會首，其
    會員人數、會期及會金詳如附表一、二所示。茲因黃甲○○不識字，故上開互助
    會之運作，諸如開標、收會款等，大都由壬○○代為處理，壬○○並提供其不知
    情之夫陳國樑（業經原審判決無罪確定）所有帳號第000000000000
    00號之郵局帳戶，給黃甲○○供各互助會會員，得以匯款之方式，將款項匯入
    上開帳戶以支付會款。詎黃甲○○因遭李麗華、「阿忍」、李慶桐、林秀華等多
    名互助會員倒會，拒繳死會會款而陷於週轉不靈之窘境，竟與壬○○共同基於意
    圖為自己不法所有及偽造私文書之概括犯意聯絡，連續於如附表一、二所示之邀
    會期間內，在上址自宅投標時，利用會員間不盡相識及未全數到場參與競標之機
    會，以在紙上填寫如附表一、二所示之會員署名及標息之方式，偽造足以表示如
    附表一、二所示被冒標會員欲以此標息投標文意之標單準文書（未據扣案），參
    與競標而行使之，得標後即據以向各該互助會之活會會員收取會款，足以生損害
    於被冒標之各會員及尚未得標之活會會員，並使其他尚未得標之會員誤信該遭冒
    名之會員得標，而陷於錯誤，乃將經扣除各該會期標息後之會款，連續交付予黃
    甲○○、壬○○二人（詳如附表一、二所示之金額），總計詐得會款共二百七十
    四萬二千八百元。黃甲○○及壬○○復承上開不法所有之犯意，於九十年六月中
    旬，向己○○及癸○○佯稱欲再召集另一新互助會，己○○及癸○○不疑有他，
    乃應允加入，黃甲○○及壬○○即於同年七月一日向己○○及癸○○詐稱該新互
    助會已由一名為「劉周和」之人得標，壬○○並書立一紙「劉周和」得標之證明
    ，出示予己○○及癸○○，使己○○及癸○○陷於錯誤，合計交付八萬五千元予
    黃甲○○。嗣黃甲○○於九十年七月底將其所召集之互助會全數止會，被害人等
    人始陸續發現上情。
二、案經被害人丙○○、丁○○、辛○○、陳秀鳳、庚○○、戊○○、癸○○、乙○○提起自訴。
    理  由
一、訊據上訴人即被告黃甲○○對於召集前開二互助會，均自任會首，並連續於邀會
    期間內冒用如附表一、二所示之會員名義參與競標，而據以詐取會款等事實均坦
    承不諱（見本院九十二年七月十五日訊問筆錄），核與被害人丙○○、丁○○、
    辛○○、陳秀鳳、庚○○、戊○○、癸○○、乙○○等人指述之情節大致相符，
    堪信為真實。且被告黃甲○○止會後，其所餘會期與被告黃甲○○自承猶為活會
    會員之人數並不相符（見原審卷(四)第九至四十七頁刑事辯護狀四），顯見如附表
    一、二所示之互助會確有遭人冒標之情事，至為灼然。此外，復有被害人等提出
    之互助會單二紙、書立「劉周和」得標之證明（寫在估價單收據上）一紙及被告
    黃甲○○提出之冒標時間、人數、金額明細表一份在卷為佐（見原審卷(一)第十、
    十四頁、原審卷(四)第一三五頁、原審卷(三)第二六頁），互核大致相合，此部分被
    告黃甲○○之自白核與事實相符，自得採為論科之依據。另訊之被告壬○○固供
    承曾代被告黃甲○○主持過開標及代收會款之事宜，且有時黃甲○○會請其幫忙
    代寫標單及會員得標之證明，而九十年七月一日「劉周和」得標之證明，亦為其
    所代寫之事實，惟矢口否認有何偽造文書及詐欺取財之犯行，辯稱：我雖曾代母
    親黃甲○○開標，但有時黃甲○○亦會請其他到場之會員代為開標，我與黃甲○○係母女關係，代母親收款係平常之事，且我收款後均直接轉交予母親黃甲○○
    ，不知道我母親有冒標情事，不能僅因我曾代為開標及代收會款，即認定我有犯
    罪云云。
二、惟查：
  (一)自訴人戊○○於原審及本院調查時一再陳稱：「開標時壬○○在場，她主持開標
    並收取會款。」、「我們交會款都是透過壬○○交給她（即黃甲○○），黃甲○○不在的時候，都是由壬○○自己主持開標。」等語（見原審卷(一)第五二頁及本
    院九十二年七月十五日訊問筆錄）；自訴人己○○於原審調查時亦指稱：「黃甲○○不識字，所有事情都是壬○○在處理，我將會款匯到陳國樑的帳戶是受到黃
    甲○○及壬○○的要求，帳戶明細是壬○○給我的。」等語；自訴人癸○○亦陳
    稱：「我有匯過會款去陳國樑的帳戶，那是壬○○要求的，帳號也是壬○○提供
    給我的。」等語；自訴人辛○○則指稱：「我的會款都是壬○○去我家收，或是
    開標時直接交給壬○○。」等語；證人即會員林金鐘、蕭鳳春亦證稱：「我是直
    接用現金交會款，都是黃甲○○或壬○○到我家收取會款。」等語（均見原審卷
    (一)第五三、五四頁）；核與被告壬○○自承：「開標時我有在場，並且在開標會
    場幫忙點收會錢，開標時若有會員打電話說要投標時，我會幫忙寫投標的會單。
    」、「因為我先生在郵局上班，我媽媽要求提供他帳戶給會員匯款，因為我媽媽
    不識字，所以有時候我會去幫她寫標單。」等語（見原審卷(一)第五二頁及本院九
    十二年七月十五日訊問筆錄），大致相符，足見被告壬○○確有幫忙收取會款及
    主持開標之情事，且提供其夫陳國樑之郵局帳戶供其他會員匯款以支付會款等情
    。另就邀集互助會部分，自訴人庚○○於原審係陳稱：「是黃甲○○邀我參加（
    互助會），但合會投、開標都是壬○○主持。」等語；自訴人己○○則指稱：「
    黃甲○○和壬○○都有（邀我參加），陳國樑並沒有邀我。」等語；自訴人辛○○亦陳稱：「是黃甲○○和壬○○都有（邀我參加）。」等語；另證人林金鐘、
    蕭鳳春亦均證稱：「是黃甲○○和壬○○都有（邀我參加）。」等語（均見原審
    卷(一)第五四頁），是被告壬○○除有上開代收會款及主持開標之情事外，並有幫
    忙邀集會員參加互助會之行為。被告壬○○雖否認有邀集會員入會之情形云云，
    但參酌上開自訴人及證人之陳述，並非完全針對被告壬○○，且渠等若有意設詞
    誣陷，自訴人庚○○當無僅表明「是黃甲○○邀我參加（互助會）」等語，另自
    訴人己○○亦應無據實陳稱：「陳國樑並沒有邀我。」等語之理，堪認上開自訴
    人及證人等之陳述，顯非虛詞，自應信為真實。
  (二)被告壬○○雖以前揭情詞置辯，然被告壬○○既未與被告黃甲○○共同居住於一
    處，此據被告壬○○自承在卷（見原審卷(四)第一四一頁）；又不否認曾代其母親
    即被告黃甲○○主持互助會開標並代收會款，且替被告黃甲○○書立「劉周和」
    得標之證明以向被害人己○○及癸○○詐取會款，又幫忙邀集會員參加本件互助
    會，復提供其夫陳國樑所有而由其保管之郵局帳戶予被告黃甲○○，以供被告黃
    甲○○所召集之互助會會員以匯款方式繳交會款，足見其介入由被告黃甲○○所
    召集之上開互助會會務甚深，並實質參與；參以因被告黃甲○○並不識字，此據
    被告黃甲○○、壬○○自承明確（見原審卷(二)第六七頁及本院九十二年七月十五
    日訊問筆錄），又被告黃甲○○亦供稱：「（問：如何偷標？）是我寫標金，壬○○開（標）的。」、「（標單）上面有寫姓名及金額，有時候叫會員寫，有時
    候叫我女兒壬○○寫。」等語（見原審卷(四)第六頁及本院九十二年七月十五日訊
    問筆錄），則被告甲○○在不識字之情形下，既叫被告壬○○代寫標單，復由被
    告壬○○主持開標，且母女關係密切，被告黃甲○○既因遭人倒會，經濟陷於困
    境，而有冒標之舉，衡情豈無不告知被告壬○○之理？又被告黃甲○○冒標之次
    數、金額非少，如無被告壬○○之協力，當無獨自順利完成冒標如附表一、二所
    示被害人互助會之可能，若謂被告壬○○全然不知被告黃甲○○有冒標詐取會款
    之情事，孰能置信？至其他會員縱亦曾代被告黃甲○○開標，因被告黃甲○○並
    非每次均有冒標詐欺之行為，亦不可能向其他會員自暴自己犯罪之行為，自不能
    執此援為被告壬○○有利之認定，被告聲請傳訊證人即互助會員郭員菘（原名郭
    敏男），欲證明其亦曾幫被告黃甲○○主持開標及代寫標單之情事，即無實益，
    且其未於審判期日到庭，又經核其為他組互助會之會員，有自訴人提出之互助會
    單影本在卷足佐（見原審卷(一)第十六頁），顯無法以其在他組互助會之見聞，作
    為被告等有利或不利之認定，故無再予傳訊之必要，附此敘明。是被告壬○○所
    辯上開各語，無非事後卸責之詞，並不足取；而被告黃甲○○所為被告壬○○就
    本件互助會冒標詐欺之情事並不知情云云之供述，亦應係迴護被告壬○○之詞，
    亦無足採。
  (三)綜上所述，被告壬○○除幫忙邀集會員入會、代收會款、主持開標等積極參與互
    助會之會務外，並提供其夫之帳戶供被告黃甲○○處理互助會款之進出，且替被
    告黃甲○○書立「劉周和」得標之證明以向被害人己○○及癸○○詐取款項，顯
    與被告黃甲○○對本件偽造標單冒標及詐欺會款之情節，均有犯意聯絡及行為分
    擔甚明，本件事證已臻明確，被告黃甲○○及壬○○犯行均堪認定，應予依法論
    科。
二、按民間互助會會員標會時書寫之標單，一般均書寫金額及投標會員之姓名或代名
    ，而未冠以「標單」字樣，固非刑法第二百十條之私文書，應屬紙上之文字，然
    依習慣足以表示該人出息若干參與競標用意之證明，合屬刑法第二百二十條第一
    項以文書論之私文書（最高法院八十七年度台非字第一二號判決意旨參照）。被
    告二人冒用如附表一、二所示會員名義，偽填該會員署名及標息金額，應屬足以
    表示被冒標會員欲以此標息投標文意之準文書，嗣又行使投標，自足以生損害於
    被冒標之各會員，並使其他尚未得標之會員誤信該遭冒名之會員得標，而交付應
    繳之會款，核其所為係犯刑法第二百十六條、第二百二十條第一項、第二百十條
    之行使偽造準私文書罪及同法第三百三十九條第一項之詐欺取財罪。被告等先後
    多次行使偽造準私文書及詐欺取財之行為，時間緊接，手法相同，所犯犯罪構成
    要件同一，顯均係基於概括之犯意為之，均為連續犯，應各以一罪論，並依法加
    重其刑。被告等偽造被冒標會員之署名，乃偽造私文書之部分行為，不另論處，
    又其等偽造準私文書（標單）後進而持以行使，偽造之低度行為應為行使之高度
    行為所吸收，亦不另論罪。被告二人各以一冒標行為，詐取多人之財物，均為一
    行為觸犯數罪名，均屬同種想像競合犯，應各從一重處斷。被告等所犯行使偽造
    準私文書、詐欺取財二罪間，有方法結果之牽連關係，應依刑法第五十五條之規
    定，從一較重之行使偽造準私文書罪處斷。
三、原審就被告黃甲○○、壬○○部分予以論罪科刑，固非無見，惟查：被告二人冒
    標詐取會款之人數及金額（詳如附表一、二所示），應係共計二百七十四萬二千
    八百元，原審認定被告等詐欺會款之人數及金額有誤，致核計為五百二十五萬八
    千五百元，自有未合。被告黃甲○○上訴意旨，指摘原判決量刑過重及被告壬○○上訴意旨，仍執陳詞，否認犯罪，指摘原判決不當云云，雖均無理由，但原判
    決既有上開可議之處，仍屬無可維持，自應由本院予以撤銷改判。爰審酌被告二
    人為圖一己私利，冒標互助會詐取會款，詐欺金額達二百八十二萬七千八百元（
    包括詐欺被害人己○○及癸○○部分八萬五千元），影響會員權益甚鉅，且詐欺
    之時間甚長、人數眾多，惡性非輕，惟念被告黃甲○○犯後已坦承犯行，並詳細
    供陳犯罪情節，態度良好，被告壬○○僅從旁協助參與會務，情節較輕，迄今尚
    未與全部被害人達成民事和解，減輕被害人損害等一切情狀，分別量處如主文第
    二項所示之刑，以資懲儆。至被告等於偽造標單之準私文書上所偽造之被冒標人
    署名部分（詳如附表一、二所示），本應依刑法第二百十九條規定沒收，然該標
    單並未扣案，且依被告黃甲○○供述已於投標後丟棄，復查無其他證據足以證明
    各該標單尚屬存在，爰就前述偽造之署名及標單，均不另為沒收之諭知，附此敘
    明。
四、至證人蕭鳳春雖於原審證稱被告黃甲○○於九十年七月一日尚以新召集一互助會
    為由，向其收款云云，惟此部分業據被告黃甲○○加以否認，且觀證人蕭鳳春所
    證述：當時舊會還未完會，後來新開的會沒有錢所以不想跟會，惟因被告黃甲○○說已有人開標，所以才繳了二萬一千元等語（見原審卷(四)第九四頁），則證人
    蕭鳳春於九十年七月一日所繳交予被告黃甲○○之款項，究係舊有互助會之會款
    ？抑或係參與之新互助會，顯非無疑，在無其他佐證之情形下，尚難遽認被告黃
    甲○○有此部分之詐欺犯行，此部分又未經自訴人等提起自訴，併予敘明。
四、同案被告陳國樑業經原審判決無罪確定，茲不贅述。
據上論斷，應依刑事訴訟法第三百六十九條第一項前段、第三百六十四條、第二百九
十九條第一項前段，刑法第二十八條、第五十六條、第二百十六條、第二百二十條第
一項、第二百十條、第三百三十九條第一項、第五十五條，罰金罰鍰提高標準條例第
一條前段，判決如主文。
本案經檢察官沈紹嘉到庭執行職務。
中    華    民    國      九十二      年      八      月     二十七   日
                              臺灣高等法院高雄分院刑事第八庭
                                  審判長法官  郭雅美
                            法官  江泰章
                                        法官  裕斗
右正本證明與原本無異。
如不服本判決應於收受本判決後十日內向本院提出上訴書狀，其未述上訴理由者，
並得於提起上訴後十日內向本院補提理由書狀（均須按他造當事人之人數附繕本)「
切勿逕送上級法院」。
                                      書記官  吳福連
中    華    民    國      九十二      年      八      月     二十七   日
附錄本案論罪科刑法條：
刑法第二百十條
偽造、變造私文書，足以生損害於公眾或他人者，處五年以下有期徒刑。
刑法第二百十六條
行使第二百十條至第二百十五條之文書者，依偽造、變造文書或登載不實事項或使登
載不實事項之規定處斷。
刑法第三百三十九條第一項
意圖為自己或第三人不法之所有，以詐術使人將本人或第三人之物交付者，處五年以
下有期徒刑、拘役或科或併科一千元以下罰金。
附表一：
八十七年八月二十六日起至九十一年七月二十六日止，每月一萬元，會員連同會首共
六十三人（會首有三會，實際會員六十一人），每月二十六日開標，每三個月的六日
加會一次，採內標制（即活會會員僅繳會金一萬元扣除標息後之會款）之互助會。
┌──┬────┬─────┬─────┬────┬─────┬─────
│項次│冒標日期│得標金額  │應繳會款  │活會人數│應收金額  │被冒標會員
├──┼────┼─────┼─────┼────┼─────┼─────
│1.  │88.05.06│2,800元   │7,200元   │50人    │360,000元 │郭紀美
├──┼────┼─────┼─────┼────┼─────┼─────
│2.  │88.12.26│3,300元   │6,700元   │41人    │274,700元 │李素華
├──┼────┼─────┼─────┼────┼─────┼─────
│3.  │90.07.26│4,600元   │5,400元   │17人    │91,800元  │李春生
├──┴────┴─────┴─────┴────┼─────┼─────
│                                                │合計新台幣│
│                                                │726,500元 │
└────────────────────────┴─────┴─────
附表二：
八十八年一月十日起至九十一年五月二十五日止，每月一萬元，會員連同會首共五十
六人，每月十日開標，第一會同時加標一次，每三個月的二十五日加會一次（即每年
二、五、八、十一月各加標一次），採內標制（即活會會員僅繳會金一萬元扣除標息
後之會款）之互助會。
┌──┬────┬─────┬─────┬────┬─────┬─────
│項次│冒標日期│得標金額  │應繳會款  │活會人數│應收金額  │被冒標會員
├──┼────┼─────┼─────┼────┼─────┼─────
│1.  │88.11.10│2,700元   │7,300元   │42人    │306,600元 │丁○○
├──┼────┼─────┼─────┼────┼─────┼─────
│2.  │88.12.10│2,700元   │7,300元   │41人    │299,300元 │蔡永存
├──┼────┼─────┼─────┼────┼─────┼─────
│3.  │89.02.10│2,800元   │7,200元   │40人    │288,000元 │陳勝興
├──┼────┼─────┼─────┼────┼─────┼─────
│4.  │89.02.25│3,000元   │7,000元   │40人    │280,000元 │蔡永清
├──┼────┼─────┼─────┼────┼─────┼─────
│5.  │89.08.25│2,800元   │7,200元   │33人    │237,600元 │陳惠嬿
├──┼────┼─────┼─────┼────┼─────┼─────
│6.  │89.10.10│3,100元   │6,900元   │32人    │220,800元 │蔡正雄
├──┼────┼─────┼─────┼────┼─────┼─────
│7.  │89.12.10│2,800元   │7,200元   │30人    │216,000元 │李春生
├──┼────┼─────┼─────┼────┼─────┼─────
│8.  │90.05.25│3,000元   │7,000元   │24人    │168,000元 │李春生
├──┴────┴─────┴─────┴────┼─────┼─────
│                                                │合計新台幣│
│                                                │2,016,300 │
│                                                │元        │
└────────────────────────┴─────┴─────
附表一至附表二總計：726,500元＋2,016,300元﹦2,742,800元（新台幣）


司法院資訊處製作；財團法人民間司法改革基金會備份。
